【裁判字號】    97,消債更,1370
【裁判日期】    971218
【裁判案由】    聲請更生程序
【裁判全文】
臺灣高雄地方法院民事裁定          97年度消債更字第1370號
聲  請  人  甲○
上列當事人因消費者債務清理事件聲請更生，本院裁定如下：
    主  文
聲請駁回。
聲請費用由聲請人負擔。
    理  由
一、聲請意旨略以：聲請人因積欠中國信託商業銀行（下稱中信
    銀行）等多家金融機構消費借貸、信用卡及現金卡債務總計
    新臺幣（下同）1,268,380 元。聲請人每月薪資固有約3 萬
    3 千餘元，惟扣除聲請人每月之必要費用1 萬元，及扶養父
    母之費用每月共約1 萬元，及扶養弟弟之費用每月約5 千元
    後，聲請人每月僅餘約4,000 元，而無法清償前開債務。是
    聲請人於97年6 月間依消費者債務清理條例之規定，以書面
    向最大債權金融機構即中信銀行請求共同協商債務清償方案
    ，每月願負擔4,000 元之還款金額，惟遭中信銀行以「未能
    接受顯足以負擔之還款方案」為由，而認協商不成立。是在
    聲請人無擔保或無優先權之債務總額既未逾1,200 萬元，且
    前亦未經法院裁定開始清算程序或宣告破產，故爰依法聲請
    更生等語。
二、按「為使負債務之消費者得依本條例所定程序清理其債務，
    以調整其與債權人及其他利害關係人之權利義務關係，保障
    債權人之公平受償，謀求消費者經濟生活之更生及社會經濟
    之健全發展，特制定本條例。」、「債務人不能清償債務或
    有不能清償之虞者，得依本條例所定更生或清算程序，清理
    其債務」，消費者債務清理條例（下稱消債條例）第3 條定
    有明文。是消費者債務清理條例之立法，其中心思想乃認陷
    於經濟上困境之消費者若任其於惡性循環之債務窘境中自生
    自滅，其將衍生嚴重之社會問題，致難以維持安定之社會經
    濟秩序，故有予之分別情形依更生或清算之程序清理其債務
    之必要，藉以妥適調整其與各相關債權人等間之權利義務關
    係，以謀求消費者經濟生活之更生機會，從而健全社會經濟
    發展。惟私法上之債之關係，係以當事人間之信賴關係為基
    礎，為社會經濟組織之重要支柱。當事人於以法律行為追求
    自己之利益之際，亦應顧及對方之利益，並考量債權債務在
    社會上之作用，本於誠實及信用之原則，行使其債權及履行
    其債務。故債務人之消費者欲以上開條例為其所負義務之調
    整者，自應本於誠信原則之本旨，僅在其不能清償債務或有
    不能清償之虞而使其陷於經濟上之困境時始得准許之，以避
    免其藉此善意之立法而惡意圖謀減免債務，致使社會陷於道
    德之危險，並因此使信用緊縮而造成社會經濟之動盪。又聲
    請更生或清算不合程式或不備其他要件者，法院應以裁定駁
    回之，但其情形可以補正者，法院應定期間先命補正，消費
    者債務清理條例第8 條亦有明定。
三、聲請人即債務人就其主張上開債務及收入之事實，已提出債
    權人清冊、財團法人金融聯合徵信中心之個人信用報告回覆
    書、戶籍謄本、聲請人95、96年度綜合所得稅各類所得資料
    清單、財產歸屬資料清單、勞保及健保投保資料、員工薪資
    單等文件為證，而堪信為真實。惟聲請人所陳其已有「不能
    清償債務」或「不能清償之虞」之情形則非屬實，茲敘述理
    由如下：
  (一)聲請人現積欠中銀行等多家金融機構債權人之債務總額為92
    8,380 元，於消債條例施行後，曾依規定向最大債權人即中
    信銀行聲請債務共同協商，然因台灣銀行認聲請人「無法負
    擔任何還款條件」以致雙方協商不成立，有中信銀行出具之
    「前置協商不成立通知書」及聲請人之財團法人金融聯合信
    用徵信中心當事人綜合信用報告－債務清理條例前置協商專
    用債權人清冊在卷可稽（見本院卷第52、24至25頁），是本
    件聲請人確已符合消債條例之聲請更生前需為前置協商聲請
    之規定，惟聲請人目前所積欠之債務總額為928,380 元，非
    聲請人所陳之1,268,380 元合先敘明。
  (二)聲請人雖以：其目前每月所得約3 萬3 千餘元，扣除其生活
    必要費用及扶養父母、弟弟之扶養費後，每月僅餘4 千元為
    由，而主張其無清償能力云云。惟按受扶養權利者，以不能
    維持生活而無謀生能力者為限；前項無謀生能力之限制，於
    直系血親尊親屬不適用之，民法第1117條第1 項、第2 項定
    有明文，亦即受扶養權利人係直系爭血親尊屬時，仍須有不
    能維持生活之情狀，始符合法定受扶養之要件。觀諸本件聲
    請人母95年利息收入有13,667元，其父95年利息收入有128,
    393 元，以年利率2.5 核算各有存款約546,680 元及5,135,
    720 元;96 年其母利息收入18,585，其父利息收入亦有75,
    895 元以年利率2.5 核算，各有存款約743,400 元與3,035,
    800 元（見本院卷61至66頁，聲請人父母95及96年度之綜合
    所得稅各類所得資料清單），是足見聲請人之父母均無不能
    維持生活之情事，聲請人之父母自不符請求受聲請人扶養之
    要件，故此部分費用尚非可認為必要費用。再者，聲請人固
    又主張其需扶養其弟，每月需負擔5 千元，然聲請人之弟係
    民國76年6 月10日出生，業已成年，有卷附之戶籍謄本可稽
    （見本院卷第22頁），是聲請人自無負擔其生活費用之義務
    ，故聲請人此部分費用之主張，亦難認屬必要費用。是聲請
    人每月主張之必要費用支出，除其本人之10,991元外，餘皆
    非可認為必要費用乙節，應可認定。
  (三)聲請人所之負債務總額928,380 元，縱以目前法定最高利率
    20％計算，聲請人每月需擔之利息約為15,473元【計算式：
    928380×20% ÷12=15,473 】。則依聲請人目前每月所得3
    萬3 千餘元扣除本人最低生活費用10,991元，聲請人每月尚
    約餘2 萬2 千餘元之款項可供還債。且聲請人可供還債之金
    額非但足以清償欠款利息，尚有餘額可供清償欠款本金。另
    參酌聲請人為民國61年出生，有卷附之戶籍謄本可參（見本
    院卷第21頁），正值壯年，以聲請人前述之固定收入及支出
    剩餘情形，應可在未來相當期限內逐步將上開債務清償完畢
    。此外，聲請人雖另主張每月尚須負擔遭法院扣薪11,197元
    ，惟部分之扣薪係用以償付聲請人上開所積欠之債務，並非
    額外之債務；故此部分雖遭扣薪，聲請人之總債務亦將減少
    ，是自難以此作對聲請人有利之認定，併此敘明。準此，依
    上開所述，自難認聲請人有不能清償債務或不能清償之虞之
    情事，至為明確。
四、綜上所述，聲請人既有穩定工作，且其收入扣除其個人必要
    生活費用後，並無不能清償債務或不能清償之虞之情事，其
    聲請既不符合消費者債務清理條例第3 條所定要件，且此要
    件欠缺又屬無從補正，依上揭條文意旨，自應駁回其更生之
    聲請，爰裁定如主文。
五、依消費者債務清理條例第11條第1 項、第8 條前段、第15條
    ，民事訴訟法第78條、第95條，裁定如主文。
中    華    民    國    97    年    12    月    18    日
                  民事第六庭  法  官  吳志豪
以上正本係照原本作成。
如不服本裁定，應於送達10日內向本院提出抗告狀，並繳納裁判
費新台幣1,000元。
中    華    民    國    97    年    12    月    18    日
                              書記官  劉音利


司法院資訊處製作；財團法人民間司法改革基金會備份。
